【裁判字號】    99,消債抗,98
【裁判日期】    990831
【裁判案由】    聲明異議(消債)
【裁判全文】
臺灣板橋地方法院民事裁定            99年度消債抗字第98號
抗  告  人  甲○○
送達代收人  乙○○
上列抗告人依消費者債務清理條例聲請更生事件，對於中華民國
99年5月28日本院99年度執事聲字第15號裁定提起抗告，本院裁
定如下：
    主    文
抗告駁回。
抗告程序費用新臺幣壹仟元由抗告人負擔。
    理    由
一、本件抗告意旨略以：年終獎金及先發獎金究其性質為抗告人
    所任職之華資粧業公司於農曆年節屆至時發放予員工，而此
    等獎金之給付與抗告人所提供之勞務給付間並不具備對待給
    付關係，而係由公司依當年度營運狀況等情況，由公司單方
    決定是否給付及究給付多少，抗告人並無權請求公司給付，
    而抗告人固不否認公司前曾發放年終獎金等，然此實仍不足
    遽認以後公司亦會按時發放此類獎金，且因抗告人從事工作
    性質偏向業務人員，本即具有極大之不確定性，且此類獎金
    又並非抗告人有提供勞務時必定會有此一收入，因而原裁定
    將年終獎金及先發獎金等收入計入平均月薪，而認本件抗告
    人自民國97年起至99年4月止平均每月收入應為新臺幣（下
    同）47,708元，顯有高估抗告人每月收入之情。又本件司法
    事務官認可更生方案之裁定時間為98年12月，而當年度抗告
    人於提出更生方案中所陳報每月收入金額為4萬元，乃是以
    當時收入加以計算（抗告人98年1月至7月平均收入應為38,7
    32元），且抗告人係以扣除勞健保費用及福利金後實際所得
    金額為計算基準，故司法事務官根據當時抗告人收入而為認
    可之裁定並無不妥，而縱有債權人對於該認可更生方案之裁
    定提起異議，則受理異議法院針對該認可更生方案之裁定審
    查時，應僅得就卷內所附資料加以審酌，惟原裁定未查此節
    竟仍將抗告人於認可更生方案後之收入情況一併納入考量，
    再據此而指摘原認可更生方案之裁定不當，其適用法令亦顯
    有違誤。另抗告人前所提出更生方案中，所列每月支出金額
    合計為12,700元（包括每月膳食費用4,500元、預留稅金1,5
    00元、房租4,500元、交通費700元、水電瓦斯費1,050元、
    生活雜費600元、手機費400元及預備金150元），實可認本
    件抗告人顯然並無任何奢侈浪費之舉，並業已盡最大誠意還
    款，惟原裁定卻仍認本件抗告人應再節約開支辛勤工作，以
    提高清償成數，益徵原裁定確有不當。爰提起抗告，請求廢
    棄原裁定等語。
二、按「債務人有薪資、執行業務所得或其他固定收入，法院認
    更生方案之條件公允者，得不經債權人會議可決，逕依債務
    人之聲請或依職權以裁定認可更生方案。」、「有下列情形
    之一者，法院不得為前項之認可：一、債務人於七年內曾依
    破產法或本條例規定受免責。二、有前條第一項各款情形之
    一。三、無擔保及無優先權債權受償總額，顯低於法院裁定
    開始更生程序時，依清算程序所得受償之總額。四、無擔保
    及無優先權債權受償總額，低於債務人聲請更生前二年間，
    可處分所得扣除自己及依法應受其扶養者所必要生活費用之
    數額。」，消費者債務清理條例第64條第1項、第2項定有明
    文。依上開規定，除有上開法條第2項所列之情形及同條例
    第63條所規定之應不認可更生方案之情形外，法院自得斟酌
    債務人之收入及資力狀況，於兼顧保障債權人之公平受償及
    謀求消費者經濟生活之更生之利益衡量下，依照債務人所提
    出更生方案之還款成數，及債務人實際生活上是否特殊困難
    等情狀，以裁定認可債務人提出之更生方案。次按債務人聲
    請更生時，應提出財產及收入狀況說明書及其債權人、債務
    人清冊；第1項財產及收入狀況說明書，應表明下列事項，
    並提出證明文件：一財產目錄，並其性質及所在地。二最近
    5年是否從事營業活動及平均每月營業額。三收入及必要支
    出之數額、原因及種類。四依法應受債務人扶養之人，消費
    者債務清理條例第43條第1項、第6項亦有明文規定；而債務
    人依消費者債務清理條例第43條第6項第3款規定所表明之收
    入數額，係指包括基本薪資、工資、佣金、獎金、津貼、年
    金、保險給付、租金收入、退休金或退休計劃收支款、政府
    補助金、分居或離婚贍養費或其他收入款項在內之所有收入
    數額，消費者債務清理條例施行細則第21條第4項亦規定甚
    明。再按法院應依職權調查必要之事實及證據，並得向稅捐
    或其他機關、團體為查詢，消費者債務清理條例第9條第1項
    亦定有明文。
三、經查，抗告人主張年終獎金及先發獎金具有極大之不確定性
    ，將其計入平均月薪，顯有高估抗告人每月收入等語，惟消
    費者債務清理條例第43條第6項第3款規定所表明之收入數額
    ，除基本薪資外，尚包含工資、佣金、獎金、津貼等在內之
    所有收入數額，已如前述，則原裁定認為應將抗告人之年終
    獎金、先發獎金、年度紅利等與薪資合併計算其每月平均收
    入，並非無據。抗告人復主張其以認可更生方案裁定當時之
    收入加以計算（98年1月至7月平均收入應為38,732元），陳
    報每月收入為4萬元，故司法事務官根據當時抗告人收入而
    為認可之裁定並無不妥，縱債權人提起異議，受理異議法院
    應僅得就卷內所附資料加以審酌，原裁定竟將抗告人於認可
    更生方案後之收入情況一併納入考量，顯有違誤等語，惟法
    院就必要事實或證據有職權調查義務，本件債權人萬泰商業
    銀行股份有限公司前就抗告人每月平均收入數額部分提出異
    議，原裁定法院自有就抗告人之收入狀況詳加調查及審酌之
    必要，並非僅得就卷內所附資料加以審酌，且法院調查債務
    人每月平均收入乃在評估債務人於更生方案履行期間之還款
    能力，自不以更生方案認可裁定當時之收入狀況為限，則原
    審依職權函請華資粧業股份有限公司提供抗告人97年至99年
    度之各項非薪資收入，並以該公司函覆之薪津收入明細所示
    抗告人自97年起至99年4月止之各項收入計算抗告人之每月
    平均收入，作為考量抗告人於更生方案履行期間償債能力之
    基礎，應屬合理，是抗告人上開主張，自不可採。
四、綜上所述，抗告人於清償期限內，有年終獎金、先發獎金、
    年度紅利等可預期之收入，未於更生方案中加以考量，或納
    入抗告人清償基礎之總額計算，或於更生方案中區分不同清
    償期而有不同之清償金額，以妥適調整債權人與債務人雙方
    權益，尚難屬公允，應予廢棄，抗告人與債權人等仍可就可
    行且條件公允之之更生方案繼續磋商。原裁定審酌原處分各
    情予以裁定，廢棄本院司法事務官依職權認可更生方案之處
    分，並由本院民事執行處依法另為妥適之處理，即無不合。
    抗告意旨指摘原裁定不當，求予廢棄，為無理由，應予駁回
    。
五、結論：本件抗告為無理由，依消費者債務清理條例第11條第
    2項、第15條，民事訴訟法第495條之1第1項、第449條第1項
    、第95條、第78條，裁定如主文。
中    華    民    國    99    年    8     月    31    日
            民事第一庭  審判長法  官  李世貴
                              法  官  黃信樺
                              法  官  許瑞東
上為正本係照原本作成
本件不得再抗告
中    華    民    國    99    年    8     月    31    日
                              書記官  賴玉芬

司法院資訊處製作；財團法人民間司法改革基金會備份。
